---
title: "Actividad 8 - Clasificador Naive Bayes FCI"
author: "YANET DEL CARMEN MIRANDA XEQUE"
date: "2026-08-31"
output:
  html_document:
    toc: true
    toc_depth: 2
    theme: readable
    highlight: tango
---

```{r setup, include=FALSE}
# Configuración global para evitar cortes fragmentados en el documento
knitr::opts_chunk$set(echo = TRUE, warning = FALSE, message = FALSE, collapse = TRUE)
```

```{r paquetes, include=FALSE}
# Los paquetes se cargan en segundo plano sin mostrar texto en el reporte
if (!require("e1071")) install.packages("e1071", dependencies = TRUE)
if (!require("knitr")) install.packages("knitr", dependencies = TRUE)

library(e1071)
library(knitr)
```

## 1. PLANTEAMIENTO

Se evalúa el rendimiento académico de una muestra de estudiantes de la FCI aplicando el clasificador probabilístico **Naive Bayes**[cite: 2]. A partir de 4 variables predictoras discretas, se estima la variable objetivo **Rendimiento**:

* **Tiempo_Estudio:** Alto ($\ge 15$ h/sem), Medio ($8-14$ h/sem), Bajo ($\le 7$ h/sem)
* **Asistencia:** Alta ($\ge 90\%$), Media ($75-89\%$), Baja ($\le 74\%$)
* **Participacion:** Alta ($\ge 80\%$), Media ($50-79\%$), Baja ($\le 49\%$)
* **SituacionEcon:** Buena, Mala
* **Variable Objetivo:** Rendimiento (Excelente, Bueno, Regular, Deficiente)

---

## 2. CONJUNTO DE DATOS TABULADOS (30 Estudiantes)

```{r dataset}
datos_fci <- data.frame(
  Estudiante = 1:30,
  TiempoEstudio = c("Alto", "Medio", "Bajo", "Alto", "Medio", "Alto", "Bajo", "Medio", "Alto", "Bajo",
                    "Alto", "Alto", "Medio", "Medio", "Medio", "Bajo", "Bajo", "Alto", "Alto", "Medio",
                    "Bajo", "Bajo", "Medio", "Alto", "Alto", "Medio", "Bajo", "Alto", "Medio", "Bajo"),
  Asistencia = c("Alta", "Media", "Baja", "Alta", "Media", "Alta", "Baja", "Alta", "Media", "Baja",
                 "Alta", "Alta", "Alta", "Media", "Media", "Media", "Baja", "Alta", "Media", "Alta",
                 "Baja", "Media", "Media", "Alta", "Alta", "Alta", "Baja", "Media", "Media", "Baja"),
  Participacion = c("Alta", "Baja", "Baja", "Media", "Media", "Alta", "Baja", "Media", "Alta", "Media",
                    "Alta", "Media", "Alta", "Media", "Baja", "Baja", "Baja", "Alta", "Media", "Media",
                    "Media", "Baja", "Baja", "Media", "Alta", "Baja", "Baja", "Alta", "Media", "Media"),
  SituacionEcon = c("Buena", "Mala", "Mala", "Buena", "Buena", "Buena", "Mala", "Buena", "Buena", "Mala",
                    "Buena", "Buena", "Buena", "Mala", "Buena", "Mala", "Mala", "Mala", "Buena", "Buena",
                    "Buena", "Mala", "Mala", "Mala", "Buena", "Buena", "Buena", "Mala", "Buena", "Mala"),
  Rendimiento = c("Excelente", "Regular", "Deficiente", "Bueno", "Bueno", "Excelente", "Deficiente", "Bueno", "Excelente", "Regular",
                  "Excelente", "Excelente", "Bueno", "Bueno", "Regular", "Deficiente", "Deficiente", "Excelente", "Bueno", "Bueno",
                  "Regular", "Regular", "Deficiente", "Bueno", "Excelente", "Regular", "Deficiente", "Bueno", "Bueno", "Deficiente")
)

# Factores ordenados
datos_fci$TiempoEstudio <- factor(datos_fci$TiempoEstudio, levels = c("Bajo", "Medio", "Alto"))
datos_fci$Asistencia    <- factor(datos_fci$Asistencia, levels = c("Baja", "Media", "Alta"))
datos_fci$Participacion <- factor(datos_fci$Participacion, levels = c("Baja", "Media", "Alta"))
datos_fci$SituacionEcon <- factor(datos_fci$SituacionEcon, levels = c("Mala", "Buena"))
datos_fci$Rendimiento   <- factor(datos_fci$Rendimiento, levels = c("Deficiente", "Regular", "Bueno", "Excelente"))

kable(datos_fci, caption = "Tabla 1. Muestra de estudiantes de la FCI")
```

---

## 3. DIVISION DE DATOS Y ENTRENAMIENTO (80% / 20%)

```{r entrenamiento}
# Semilla para partición reproducible
set.seed(10)

datos_modelo <- datos_fci[, -1]
tamano_train <- round(0.80 * nrow(datos_modelo))

indices_train <- sample(1:nrow(datos_modelo), size = tamano_train, replace = FALSE)

train_data <- datos_modelo[indices_train, ]
test_data  <- datos_modelo[-indices_train, ]

# Entrenamiento con suavizado de Laplace
modelo_nb <- naiveBayes(Rendimiento ~ ., data = train_data, laplace = 1)
```

---

## 4. EVALUACION Y MATRIZ DE CONFUSION

```{r evaluacion}
# Predicciones sobre el conjunto de prueba
predicciones <- predict(modelo_nb, newdata = test_data)

# Comparación directa
comparativa <- data.frame(
  TiempoEstudio = test_data$TiempoEstudio,
  Asistencia    = test_data$Asistencia,
  Participacion = test_data$Participacion,
  SituacionEcon = test_data$SituacionEcon,
  Valor_Real    = test_data$Rendimiento,
  Prediccion_NB = predicciones,
  Acierto       = ifelse(test_data$Rendimiento == predicciones, "Correcto", "Error")
)

kable(comparativa, caption = "Tabla 2. Predicciones individuales en la muestra de prueba")

# Matriz de confusión (Filas: Predicción | Columnas: Valor Real)
matriz_conf <- table(Prediccion = predicciones, Real = test_data$Rendimiento)
kable(matriz_conf, caption = "Tabla 3. Matriz de Confusión")
```

### METRICAS DE RENDIMIENTO

```{r metricas, echo=TRUE}
aciertos   <- sum(diag(matriz_conf))
total_test <- nrow(test_data)
exactitud  <- (aciertos / total_test) * 100

resumen_metricas <- data.frame(
  Metrica = c("Instancias Evaluadas", "Predicciones Correctas (Aciertos)", "Exactitud Global (Accuracy)"),
  Valor   = c(total_test, aciertos, sprintf("%.2f%%", exactitud))
)

kable(resumen_metricas, caption = "Tabla 4. Resumen de desempeño del modelo")
```

---

## 5.CONCLUSIONES
* El clasificador Naive Bayes identifica adecuadamente los patrones de rendimiento académico a partir del tiempo de estudio, la asistencia y la participación del alumno.
* El suavizado de Laplace evita probabilidades condicionales nulas ante combinaciones poco observadas en el subconjunto de entrenamiento.